【裁判字號】    99,聲,1514
【裁判日期】    990624
【裁判案由】    聲請解除限制出境
【裁判全文】
臺灣臺北地方法院刑事裁定              99年度聲字第1514號
聲  請  人
即  被  告  甲○○
選任辯護人  葉建廷律師
上列聲請人即被告因違反證券交易法等案件，聲請解除限制出境
，本院裁定如下：
    主  文
甲○○提出新臺幣壹億元保證金後，准予解除自民國九十九年六
月二十五日起至九十九年七月三日止之限制出境（出海）。
    理  由
一、聲請意旨詳如附件刑事聲請狀所載。
二、按被告經法官訊問後，雖有第101 條第1 項或第101 條之1
    第1 項各款所定情形之一，而無羈押之必要者，得逕命具保
    、責付或限制住居，刑事訴訟法第101 條之2 前段定有明文
    。次按限制被告之住居，其目的在輔助具保、責付之效力，
    以保全審判之進行及刑罰之執行，使訴訟之進行及證據之調
    查得以順利，故有無限制出境（含出海，下同）之必要，當
    以此為考量（最高法院88年臺抗字第166 號裁判要旨參照）
    。是限制出境之處分，無非為保證被告到庭，以遂訴訟之進
    行及證據之調查，則考量解除限制出境與否，自應以訴訟之
    進行及證據之調查是否因此而受影響為判斷依據。復按國民
    有涉及重大經濟犯罪或重大刑事案件嫌疑，經權責機關通知
    入出國及移民署者，入出國及移民署應禁止其出國，入出國
    及移民法第6 條第1 項第6 款、第4 項定有明文。而所謂「
    重大經濟犯罪或重大刑事案件」之認定標準，依同法第7 條
    第3 項規定，係由主管機關（依同法第2 條規定，係指內政
    部）會同法務部定之。內政部及法務部乃依上開規定，於民
    國97年8 月1 日修正公佈「國民涉及重大經濟犯罪重大刑事
    案件或有犯罪習慣不予許可或禁止入出國認定標準」（下稱
    認定標準）之法規命令，於該認定標準第4 條第4 款、第7
    款明定國民涉及證券交易法第171 條或銀行法第125 條之2
    之罪嫌，且斟酌當時社會狀況，足以危害經濟發展，破壞金
    融安定者，應認定其涉嫌重大經濟犯罪，另於該認定標準第
    5 條規定國民涉及洗錢防制法第11條第1 項至第4 項之罪嫌
    ，應認定其涉嫌重大經濟犯罪。
三、經查，本件聲請人即被告甲○○因涉嫌違反證券交易法等案
    件，於偵查中經臺灣臺北地方法院檢察署（下稱臺北地檢署
    ）、最高法院檢察署先後於97年8 月6 日、同年11月24日發
    佈通緝，並經最高法院檢察署於97年11月24日函請臺北地檢
    署將該署偵辦聲請人所涉違反證券交易法等案（案號：95年
    度偵字第22201 號、96年度偵字第2540號、第13351 號、97
    年度偵字第12118 號、第12119 號）移轉由最高法院檢察署
    特別偵查組偵辦，而於97年11月24日自行到案，經最高法院
    檢察署諭知以新臺幣1 億元具保，惟未限制聲請人入出境（
    含出海，下同），並於同年11月25日撤銷對聲請人之通緝，
    再於同年11月25日函請臺北地檢署撤銷對聲請人之前揭通緝
    ，而經該署予以撤銷在案。嗣聲請人所涉本件違反證券交易
    法等案件，經最高法院檢察署特別偵查組以98年度偵緝字第
    1 號、第2 號、第3 號、第4 號向本院提起公訴，經本院以
    98年度金重訴字第40號受理，並於99年2 月10日當庭訊問後
    ，以聲請人雖否認犯行，惟參酌本件檢察官據以起訴聲請人
    所引用之證據資料（起訴書所載犯罪所得之金額為美金3047
    萬4717.12 元），及另件本院96年度重訴字第19號判決亦認
    該件被告張明田、鄧彥敦、林祥曦等人，就其等於該件所涉
    違反證券交易法等規定之相關犯行，與聲請人於本件所涉前
    揭行為係屬共同正犯，是從形式上觀察，足認聲請人涉犯起
    訴書所指違反證券交易法等罪嫌（所犯法條為銀行法第125
    條之2 第2 項、第1 項後段之背信罪、證券交易法第171 條
    第2 項、第1 項第2 款之不合營業常規交易罪、第3 款之董
    監事經理人背信罪、違反證券交易法第151 條第1 項第3 、
    7 款、第157 條之1 第1 項第3 款等規定而應依同法第171
    條第2 項、第1 項第1 款之規定處罰、洗錢防制法第11條第
    1 項之洗錢罪、違反金融控股公司法第17條第3 項之規定而
    應依該法第59條規定處罰等罪嫌），嫌疑重大，而其中所涉
    違反銀行法第125 條之2 第2 項、第1 項後段、證券交易法
    第171 條第2 項、第1 項第2 、3 款，及違反證券交易法第
    151 條第1 項第3 、7 款、第157 條之1 第1 項第3 款等規
    定，應依同法第171 條第2 項、第1 項第1 款處罰等部分，
    均屬最輕本刑為5 年以上有期徒刑之重罪。經審酌本件案情
    經過、偵查情節、聲請人資力及其進出國境之實情，及聲請
    人於本件偵查中曾有逃亡國外（日本國）之事實，經臺北地
    檢署、最高法院檢察署分別發布通緝，嗣始自行返國投案等
    情，堪認聲請人仍有逃亡之虞。另審酌入出國及移民法及依
    該法所定之「國民涉及重大經濟犯罪、重大刑事案件或有犯
    罪習慣不予許可或禁止入出國認定標準」之規定，足認聲請
    人前揭犯罪嫌疑之行為，足以危害經濟發展，破壞金融安定
    ，而涉嫌重大金融經濟犯罪，認為確保本件訴訟及調查證據
    程序之順利進行，有依刑事訴訟法第101 條之2 前段及前揭
    規定，限制聲請人出境之必要，爰當庭諭知限制聲請人出境
    ，並以99年2 月11日北院隆刑靖98金重訴40字第0990002258
    號函內政部入出國及移民署（下稱入出國及移民署）等境管
    機關，限制聲請人出境（已先於同年月10日傳真上開函予前
    揭境管機關），是聲請人現係為本院限制出境中。
四、次查，相較於羈押處分對於人身自由拘束之嚴重性，限制出
    境之處分顯然較為輕微，是本院雖認並無羈押聲請人之必要
    ，惟以聲請人之資力、前揭涉案情形、曾逃亡國外，經臺北
    地檢署、最高法院檢察署分別發佈通緝後，始返國投案，及
    其返國投案後之入出境實情（見最高法院檢察署97年度特偵
    字第21號卷第187 至190 頁、第205 至220 頁、本院98年度
    金重訴字第40號卷一第178 至180 頁、本院卷第11頁所附被
    告入出境查詢資料），足認聲請人進出國境之次數頻繁，又
    非無於海外謀生之能力，且其妻現因病在美國就醫，其子則
    因就學等因素而居住於日本國，是倘聲請人將來受相當刑度
    之科刑確定，將入獄接受刑罰執行時，自非無滯外不返國接
    受執行之可能。另審酌前揭相關情事、社會狀況及法文規定
    ，亦足認被告所涉前揭犯罪嫌疑之行為，足以危害經濟發展
    ，破壞金融安定而涉嫌重大經濟犯罪，涉有「重大經濟犯罪
    」之情事；本院考量前揭情事，認為確保本件訴訟及證據調
    查程序之順利進行，實有依刑事訴訟法第101 條之2 前段及
    前揭法文規定，對被告為限制其出境之強制處分之必要。又
    對照本案其餘共犯張明田、鄧彥敦、林祥曦等均無曾經逃亡
    之事實，然於偵查中均被羈押，迄本院前揭另案審理時始裁
    准交保，惟仍被諭知限制出境、限制住居，甚至必須每日至
    警察局報到之際遇，是就曾有逃亡事實之聲請人，本院諭知
    限制其出境，顯未違反比例原則。是為免聲請人將來有逃亡
    之虞，並確保聲請人到庭接受審判及將來可能之刑罰執行，
    本院認為繼續對聲請人為限制出境之強制處分，與前開法條
    規定及比例原則並無不合，亦未過度侵犯聲請人遷徒或行動
    自由之人權。又聲請人在本件偵查程序及目前已進行之準備
    程序階段，雖均能按期到庭，並無延誤情形，惟仍無從據以
    認為其將來即無棄保潛逃之可能，則為本件訴訟程序之順暢
    進行、發現真實及將來可能刑罰之執行，仍有繼續限制其出
    境之必要。
五、惟本院另考量聲請人陳稱其次子辜○○（年籍詳本院卷第16
    頁）因患有自閉症及亞斯柏格症候群等症狀，原於日本國就
    讀之Aoba-Japan International School 乃對其進行Break-
    Away Independent Program之課（療）程，俾使其病情逐漸
    好轉而能適應學校課程，並須由聲請人親自參與課程介紹、
    陪同進行各種不同課程及下課後自我學習之指導，及需被告
    照料二名小孩，尤其是次子之生活，以免次子偶會傷害自己
    ，可能維及自身生命安全（見本院98年度金重訴字第40號卷
    一第78至79頁、第250 頁反面至第253 頁、本院卷第1 頁）
    ，及因聲請人經本院於99年2 月10日限制出境，無法前往日
    本國親自參與該校為辜○○接續設計之課（療）程，該校認
    為恐因而無法善盡對辜○○之教導、治療責任，而向聲請人
    表示無法再讓辜○○於該校繼續就讀，聲請人乃將辜○○轉
    學至日本國之另一International Secondary School就讀。
    嗣該轉學後所就讀學校之校長Royce Jacobs亦於99年6 月18
    日來信，向聲請人表示必須儘快與聲請人面對面溝通，根據
    與聲請人溝通後之結果，輔以選擇該校之適當教學同仁、特
    殊需要之協調者，及聘請學有專精之專家參與課程，俾為辜
    ○○量身打造專門為其設計，符合其需求之正確課程。上開
    辜○○之就學及課程之溝通，均須由聲請人親自前往處理，
    不適於假手他人，爰聲請准由聲請人再提出保證金擔保後，
    准自99年6 月23日起至同年6 月30日止解除聲請人之限制出
    境等語（嗣則表示得由本院於裁定中酌定7 日以上之適當入
    出境期間，俾其得與學校溝通前揭相關事項，見本院卷第1
    至2 頁、第14頁所附公務電話紀錄），核與聲請人所提由日
    本國之LeoA.T.King 醫師出具之診斷證明書、前揭Internat
    ional Secondary School校長Royce Jacobs之信函（見本院
    卷第3 至4 頁）所載相符。本院審酌聲請人所指其與次子辜
    ○○轉學後之現就讀學校須為溝通之前揭課程，確有由聲請
    人親自參與、當面討論之必要，而不宜以電話、傳真、網路
    、同步視訊會議或其他方式代替其親自出席，以免影響其溝
    通目的及所欲達成前揭課（療）程之設計目的，俾維護其次
    子辜○○之受教權益。經權衡前情，爰准於聲請人再提出新
    臺幣1 億元之保證金後，准於99年6 月25日起至同年7 月3
    日止之特定期間，解除其入出境之限制，於該特定期間屆滿
    後，仍回復為限制其出境（並發還其於前揭特定期間解除限
    制出境之上開保證金），俾兼顧本件訴訟程序之順利進行與
    將來可能之刑罰執行、聲請人遷徒或行動自由之人權及其次
    子辜○○所受前揭課（療）程得順利進行之受教權益。
六、綜上所述，本件聲請人以前揭情詞為由，聲請准予解除其於
    前揭特定期間內之限制出境處分等語（參上開聲請狀所載）
    ，核非無理由，應予核准。爰審酌前揭各情、聲請人之資力
    ，及臺北地檢署亦函覆本院稱如本院裁准聲請人本件解除限
    制出境之聲請，請命聲請人提出適當之保證金作為擔保等語
    （見本院卷第12頁）等情，准於聲請人提出新臺幣1 億元之
    保證金後，解除聲請人自99年6 月25日起至同年7 月3 日止
    之限制出境（即自99年7 月4 日起仍恢復為限制聲請人出境
    ）。
七、依刑事訴訟法第220 條，裁定如主文。
中    華    民    國    99    年    6     月    24    日
                  刑事第二庭  審判長法  官  劉慧芬
                                    法  官  江俊彥
                                    法  官  陳勇松
以上正本證明與原本無異。
如不服本裁定，應於裁定送達後5 日內向本院提出抗告狀。
                                    書記官  鄭巧青
中    華    民    國    99    年    6     月    24    日

司法院資訊處製作；財團法人民間司法改革基金會備份。
